【裁判字號】    95,簡上,80
【裁判日期】    951220
【裁判案由】    遷讓房屋
【裁判全文】
臺灣臺南地方法院民事判決              95年度簡上字第80號
上  訴  人  甲○○
被  上訴人  丙○○
訴訟代理人  向文英律師
上列當事人間因遷讓房屋事件，上訴人對於中華民國95年5月11
日本院臺南簡易庭94年度南簡字第2059號第一審判決不服提起上
訴，本院於95年11月29日言詞辯論終結，判決如下：
    主  文
上訴駁回。
第二審訴訟費用由上訴人負擔。
    事實及理由
一、被上訴人起訴主張：被上訴人於民國80年6月2日自其父乙○
    ○以贈與為由，取得坐落台南市○○區○○段425建號，即
    門牌號碼為臺南市○○區○○里○○街198巷26號建物（91
    年2月4日行政區域調整前門牌號碼為臺南市○○路○段2巷
    119 弄198之13號，下稱系爭建物），並已辦畢所有權移轉
    登記。詎上訴人自88年7月5日起無權占用系爭建物迄今，前
    經被上訴人之父多次要求遷讓返還，上訴人均置之不理，爰
    依民法第767條所有物返還請求權，聲明請求上訴人遷讓返
    還系爭建物等語。
二、上訴人則以：被上訴人之父乙○○於74年間，利用上訴人向
    其借款，並交付上訴人所有以妻楊林月碧名義登記之台南縣
    永康市○○路891巷161弄8號房地所有權狀及印鑑供其辦理
    抵押權設定之際，私自將上開房地移轉登記至其名下，予以
    侵占，並於83年間將該房地盜賣，所得款項亦未歸還上訴人
    ，上訴人於88年7月5日在系爭建物內尋獲被上訴人之父，經
    向其追討上開欠款，其父乃書立契約書允諾30日內將系爭建
    物過戶予上訴人，以為賠償，並當場交付房屋鑰匙予伊使用
    ，因被上訴人之父嗣後拒絕辦理所有權移轉登記，上訴人遂
    將該屋出租收取租金，用以抵償被上訴人之父積欠伊之債務
    ，並非無權占用。又被上訴人之父多年來蓄意擾亂上訴人工
    作，導致上訴人喪失公務員資格，工作權遭受損失，無法領
    取百分之18的優惠存款利息，損失約新台幣（下同）10,000
    ,000 元，此部分債務，上訴人亦得行使抵銷權拒絕返還系
    爭建物。再者，上訴人占有系爭建物期間，支出修繕費300,
    000元，於被上訴人未償還此項債務前，伊亦得拒絕遷讓房
    屋等語，資為抗辯，並聲明請求駁回上訴人之訴。
三、原審判決上訴人應將系爭建物遷讓交還被上訴人，上訴人不
    服，提起上訴，除援用原審之主張及所提證據外，並補稱：
    伊自88年7月5日起占有系爭建物至今，被上訴人之父乙○○
    生前盜賣伊之房屋，得款1,800,000元，扣除伊向其父之借
    款200,000元，尚欠伊1,600,000元；另其父妨害伊工作權部
    分，伊要求賠償10,000,000元，被上訴人之父死亡後，被上
    訴人應繼承其父之債務，伊有權以其父積欠之債務主張抵銷
    ，拒絕返還系爭建物等語，並聲明請求駁回被上訴人原審之
    訴；被上訴人則援用原審主張陳述、證據及判決理由，並補
    陳：被上訴人之父於95年5月15日死亡，被上訴人已依法向
    鈞院辦理拋棄繼承並經准予備查在案，並未繼承被上訴人之
    父之債務，姑且不論上訴人對於被上訴人之父是否確有債權
    ，被上訴人對此原即有爭執，僅就抵銷之要件須為雙方互負
    債務，而上訴人所稱積欠債務者，為被上訴人之父乙○○，
    非被上訴人，根本與抵銷要件不符，況上訴人所請求者為所
    有物返回請求權，與金錢債權給付種類不同，亦與抵銷要件
    不合，上訴人實無主張抵銷餘地。又上訴人所提整修房屋明
    細及單據，係上訴人臨訟所為，單據亦均為上訴人筆跡，其
    真正已有可議，縱或有為其所主張之整修行為，上訴人既為
    惡意占有人，所列支出並非保存占有物所支出之必要費用，
    更非本於被上訴人明示或可得推知之意思，且非利於被上訴
    人，不能對被上訴人之父或被上訴人請求，更何況上訴人如
    欲為修繕費用之請求，應另訴為之，亦非得對被上訴人之所
    有物返還請求權主張抵銷，故其上訴無理由等語，請求駁回
    上訴。
四、本件經協商並簡化爭點後，確認兩造不爭執及爭執事項如下
    （見本院卷第84頁、85頁筆錄）：
（一）兩造不爭執事項：
    (1)本件之系爭建物，原為被上訴人之父乙○○所有，乙○○
      於80年5月16日將系爭建物贈與被上訴人，並於80年6月2
      日辦理所有權移轉登記完畢。
    (2)上訴人因與被上訴人之父乙○○有債權債務糾葛，故自88
      年7月5日起占有系爭建物至今。
    (3)被上訴人之父乙○○於95年5月15日死亡，被上訴人於95
      年5月22日以書面向本院表示拋棄繼承，經本院家事庭以
      95年6月16日南院慧家喜95繼字第999號函准予備查在案。
（二）兩造爭執事項：
    (1)上訴人占有系爭建物，是否具有正當合法權源或為無權占
      有？
    (2)上訴人得否以其對被上訴人之父乙○○有債權存在為由，
      拒絕返還系爭房屋？
    (3)上訴人得否以其支付房屋修繕費為由，拒絕返還系爭建物
      ？
五、本院之判斷：
（一）上訴人占有系爭建物，是否具有正當合法權源或為無權占
      有？
    (1)按所有人對於無權占有或侵奪其所有物者，得請求返還之
      ，民法第767條前段定有明文。又按以無權占有為原因，
      請求返還所有物者，占有人對所有權存在之事實無爭執，
      而僅以其非無權占有為抗辯者，物之所有權人對占有人無
      權占有之事實無舉證責任，應由占有人就其占有係有正當
      權源之事實，應負舉證之責，如不能證明，即應認所有權
      人之請求為正當。查本件系爭建物為被上訴人所有，而由
      上訴人自88年7月5日起占有至今之事實，為兩造所不爭執
      ，被上訴人以上訴人無權占有系爭建物，依上開規定請求
      返還，上訴人抗辯其非無權占有，依前所述，上訴人應就
      其有何合法占有權源，負舉證責任。
    (2)經查，上訴人抗辯其有權占有系爭建物，無非以其與被上
      訴人之父乙○○之間，因乙○○生前侵占盜賣其所有位於
      台南縣永康市○○路891巷161弄8號房地糾紛，經乙○○
      於88年7月5日允諾將系爭建物產權過戶予伊，以資抵償債
      務，因乙○○事後拒絕辦理所有權移轉登記，伊遂將該屋
      出租收取租金，用以抵償被上訴人之父所積欠之債務等情
      詞為由，並於原審提出其於93年間向臺灣臺南地方法院檢
      察署告訴乙○○涉嫌偽造文書移轉上開房地產權案件之不
      起訴處分書，及文義上記載由被上訴人之父乙○○於95年
      2月15日所書立確認將系爭建物（及土地）過戶予上訴人
      之書據等為憑（見原審卷第30頁及第66頁）。然查，系爭
      建物早於80年6月2日即由被上訴人之父以贈與原因移轉登
      記予被上訴人取得所有權之事實，為兩造所不爭執，並有
      系爭建物登記謄本在卷可稽（見原審卷第65頁），故被上
      訴人之父於上訴人占有系爭建物當時（即88年7月5日），
      並非所有權人，對於系爭建物無處分權利，洵為明確。是
      以，上訴人陳稱被上訴人之父允諾將系爭建物過戶以抵償
      債務等情事，縱使為真，亦僅止於上訴人與被上訴人之父
      乙○○二人間之約定，對於被上訴人不生任何拘束效力，
      上訴人不得執此對被上訴人主張有權占有，其占有系爭建
      物，對被上訴人而言，確為無權占有，應堪認定。
    (3)又按繼承人得拋棄其繼承權；繼承之拋棄，溯及於繼承開
      始時發生效力，亦分據民法第1174條第1項、第1175條所
      規定。本件被上訴人之父乙○○嗣於本院審理期間之95年
      5月15日死亡，被上訴人業於95年5月22日以書面向本院表
      示拋棄繼承，經本院家事庭以95年6月16日南院慧家喜95
      繼字第999號函准予備查在案等事實，復為兩造不爭執，
      並經本院依職權調閱上開拋棄繼承事件卷宗審核無誤，是
      被上訴人既已拋棄對其父之遺產繼承權，依前揭規定，應
      溯及於繼承開始時即喪失其繼承人之地位，故上訴人未曾
      繼承其父之遺產債務，自堪認定。從而，縱認上訴人陳稱
      被上訴人之父生前允諾將系爭建物過戶以抵償債務等情詞
      為真，然於被上訴人之父死亡後，亦與被上訴人無涉，被
      上訴人既未繼承其父生前債務，對於上訴人自不負擔履行
      移轉系爭建物所有權義務，上訴人不得以其與被上訴人之
      父間之生前約定，對被上訴人主張有權占有，亦堪認定。
（二）上訴人得否以其對被上訴人之父乙○○有債權存在為由，
      拒絕返還系爭建物？
    (1)按二人互負債務，而其給付種類相同，並均屆清償期者，
      各得以其債務，與他方之債務，互為抵銷，民法第334 第
      1項定有明文。故所謂債務之抵銷，以雙方當事人互負債
      務為必須具備之要件，若一方並未對他方負有債務，則根
      本上即無抵銷之可言，且得供債務人抵銷之債權，須為對
      於自己債權人之債權，而不得以對於他人之債權，對於債
      權人為抵銷（最高法院18年上字第1709號及49年台上字第
      125號判例意旨參照）。
    (2)上訴人又以其與被上訴人之父乙○○間之前述房地糾紛，
      及被上訴人之父生前侵害伊之工作權，應賠償10,000,000
      元等情事，主張其占有系爭建物係行使抵銷權，並執此抗
      辯得拒絕返還系爭建物乙節，經查被上訴人並未繼承其父
      之遺產債務，已如敘明，故被上訴人對於上訴人並未負有
      債務，至為明確，上訴人以其與被上訴人之父間之債權債
      務糾葛，對被上訴人主張抵銷，顯與前述抵銷規定要件不
      符，且上訴人所稱之損害賠償債權，倘若存在，亦為金錢
      債權，與本件被上訴人主張之物上請求權，兩者種類不同
      ，性質互異，亦無主張抵銷之餘地，上訴人此部分抗辯理
      由，殊無可採。
（三）上訴人得否以其支付修繕費為由，拒絕返還系爭建物？
      至於上訴人另以其占有系爭建物期間，支出修繕費為由，
      抗辯於被上訴人未償還該項費用前，其得拒絕返還系爭建
      物等情詞，固據其提出整修內部明細表1份及修繕收據17
      紙為證，然被上訴人否認上訴人支出修繕費事實，且此部
      分抗辯事由縱認屬實，亦為上訴人得否對被上訴人請求不
      當得利問題，與本件被上訴人之物上請求權，並無對價關
      係，上訴人應另訴主張，斷非得執為拒絕返還系爭建物之
      合法理由，故上訴人此部分抗辯理由，亦委無足取。
（四）綜上所述，上訴人係無正當權源而占用系爭建物，被上訴
      人本於所有權人之地位，依民法第767條所有物返還請求
      權規定，請求上訴人遷讓返還系爭建物，洵屬合法有據，
      原審據以為上訴人敗訴判決，並依民事訴訟第389條第1項
      第3款規定職權宣告假執行，核無違誤。上訴意旨，求予
      廢棄，為無理由，應予駁回。
六、本件事證已臻明確，兩造其餘主張、陳述及證據聲請與判決
    結果無礙，爰不予審酌，併予敘明。
七、據上論結，本件上訴為無理由，依民事訴訟法第436條之1第
    3項、第449條第1項、第78條，判決如主文。
中    華    民    國    95    年    12    月    20    日
                  民事第二庭審判長法  官  翁金緞
                                  法  官  張家瑛
                                  法  官  陳淑卿
以上正本證明與原本無異。
本件不得上訴。
中    華    民    國    95    年    12    月    20    日
                                  書記官 陳淑芬


司法院資訊處製作；財團法人民間司法改革基金會備份。
